臺灣宜蘭地方法院民事判決　　　　　　　　96年度訴字第79號
原　　　告　丙○○
被　　　告　南山人壽保險股份有限公司
法定代理人　丁○○
訴訟代理人　乙○○
訴訟代理人　張亞婷律師
被　　　告　甲○○
當事人間侵權行為損害賠償事件，本院於民國96年8月7日言詞辯
論終結，判決如下：
    主  文
被告應連帶給付原告新台幣壹佰玖拾萬元，及被告南山人壽保險
股份有限公司自民國九十六年四月三日；被告甲○○自民國九十
六年四月十四日起至清償日止，均按年息百分之五計算之利息。
訴訟費用新台幣貳萬零佰壹拾元由被告連帶負擔。
本判決於原告以新台幣陸拾參萬元供擔保後，得假執行。但被告
南山人壽保險股份有限公司如以新台幣壹佰玖拾萬元為原告預供
擔保，得免為假執行。
    事實及理由
壹、程序方面：
    本件原告原請求之法定遲延利息起算日期為民國93年5月17
    日，嗣於本院審理時更正為自起訴狀繕本送達翌日起算，核
    屬民事訴訟法第255條第1項第3款減縮應受判決事項聲明之
    情形，應予准許。
貳、實體方面：
一、原告主張：伊於民國93年4月間，經時任被告南山人壽保險
    股份有限公司（以下簡稱南山人壽公司）業務經理之被告甲
    ○○推銷招攬澳幣投資型保險，聲稱投資型保險獲利可保證
    4.25%，且南山人壽公司最近開放以澳幣投資，澳幣升值，
    獲利更高等語。經伊於93年5月初同意投保後，遂於93年5月
    17日簽訂被告南山人壽公司「好得益變額保險」要保書，並
    於同日匯款新台幣（下同）2,000,000元至被告甲○○位於
    合作金庫宜蘭分行之帳戶內，隨後並收到保單。迨至94年5
    月間，因伊均未收到任何投資訊息，遂攜前開保單至南山人
    壽宜蘭分公司查詢，始經被告南山人壽公司職員戊○○告知
    被告甲○○業於93年5月10日遭被告南山人壽公司解聘，惟
    伊所持之保單經戊○○檢視後確認為2,000,000元投資以澳
    幣計價之保單無誤且係有效。然因伊始終不知獲利情形，再
    於95年間詢問戊○○後，方知伊所持之前開保單根本為被告
    甲○○所偽造，且被告甲○○讓伊另於非伊所欲投保之意外
    保險要保書上簽名，並為其投保保費為2,500元之意外險，
    伊所匯之2,000,000元保費則遭被告甲○○侵吞，致伊受有
    損害。被告南山人壽公司因被告甲○○挪用客戶保費而於93
    年5月10日將其解職，卻遲至96年5月17日始向中華民國人壽
    保險商業同業公會（以下簡稱壽險同業公會）函報撤銷登錄
    ，並仍使已離職之被告甲○○持有意外險之要保書，甚且得
    於93年5月25日收受被告甲○○所交付之意外險保件；於94
    年5月間，仍告知伊所持有之保單係屬有效，顯見被告南山
    人壽公司招攬保險業務管理上有重大疏失，被告南山人壽公
    司係被告甲○○之僱用人，應依民法第188條第1項前段規定
    與被告甲○○負連帶損害賠償責任，被告甲○○嗣後僅償還
    伊100,000元，被告南山人壽公司則拒不負責等情。為此，
    求為命被告連帶給付伊1,900,000元及加付法定遲延利息暨
    願供擔保請准宣告假執行之判決。
二、被告甲○○則以：目前無力償還等語為辯，並聲明：駁回原
    告之訴及其假執行之聲請。
三、被告南山人壽公司則以：被告甲○○原為被告南山人壽公司
    之業務代表，雙方間為承攬關係，應無民法第188條之適用
    。又被告甲○○於93年5月10日已為被告南山人壽公司終止
    業務代表合約，故其詐騙原告保費時，已非被告南山人壽公
    司之受僱人，應屬被告甲○○個人之犯罪行為，另戊○○並
    非被告南山人壽公司之內勤人員，無從審視確認保單是否真
    正，與民法第188條之要件不符。另原告本欲購買投資型保
    單，並無意投保意外險，然於被告甲○○提出包括意外險要
    保書在內之相關資料與原告簽署時，原告本負有確認文件正
    確性之注意義務，卻毫無檢視即逕予簽名，使被告甲○○得
    以遂行其犯罪，已與執行職務無關，縱令被告南山人壽公司
    應與被告甲○○負連帶賠償之責，該損害之發生原告與有過
    失，應得減輕或免除賠償之金額等語資為抗辯，並答辯聲明
    ：駁回原告之訴及其假執行之聲請。
三、按因故意或過失，不法侵害他人之權利者，負損害賠償責任
    ，民法第184條第1項前段定有明文。本件被告甲○○以偽造
    之好得益變額要保單，詐取原告甲○○之保險費，業據被告
    甲○○自認在卷，其僅陳稱目前無能力償還等語。惟有無資
    力償還，乃係執行問題，不得據為不負履行義務之抗辯，是
    被告甲○○上開所辯，自無足採。則被告甲○○係不法侵害
    原告之權利，依法自應負損害賠償責任。
四、被告南山人壽公司應否與被告甲○○負連帶賠償責任？
（一）原告與南山人壽公司間不爭執之事實：
    (1)被告甲○○原為被告南山人壽公司之業務經理。惟於93年
      5月10日為被告南山人壽公司解職，被告南山人壽公司並
      於93年5月17日發函通知壽險同業公會撤銷招攬登錄（並
      參見本院卷第71頁）。
    (2)被告甲○○向原告招攬被告南山人壽公司之好得益變額保
      險，經原告同意投保後，原告遂於93年5月17日填寫好得
      益變額保險要保書，並匯款20,000,000元至被告甲○○位
      於合作金庫宜蘭分行之帳戶內，惟被告甲○○所提出之好
      得益變額保險要保書係被告甲○○所偽造。而原告同時並
      簽立被告甲○○所提供之意外保險要保書。
    (3)被告甲○○於93年5月25日向被告南山人壽公司遞送原告
      之意外險投保文件。
    (4)原告曾於95年間向被告南山人壽公司員工戊○○查詢前開
      好得益變額保險之投保情形。
    (5)被告甲○○在96年初曾償還原告100,000元。
（二）本件原告與被告南山人壽公司間之爭點為：被告甲○○於
      何時以南山人壽公司名義向原告招攬前開好得益變額保險
      ？被告南山人壽公司是否須依民法第188條或依保險業務
      員管理規則與被告甲○○負連帶賠償責任？茲分別說明本
      院之判斷：
    (1)有關被告甲○○究係於何時向原告招攬好得益變額保險乙
      節，被告甲○○於本院審理時陳明：伊係於93年4月份向
      原告招攬，原告於同年5月份答應投保等語（參見本院卷
      第89頁）。且核一般保險業務之招攬均待保險業務員說明
      、提出相關資料遊說、投保人考慮之相當期間，故以原告
      於93年5月17日匯款觀之，被告甲○○係於93年4月間向原
      告招攬，尚稱合理。則被告南山人壽公司辯稱不知被告甲
      ○○是否於任職期間向原告招攬保險，尚不足採。
  　(2)按受僱人因執行職務，不法侵害他人之權利者，由僱用人
      與行為人連帶負損害賠償責任。但選任受僱人及監督其職
      務之執行，已盡相當之注意或縱加以相當之注意而仍不免
      發生損害者，僱用人不負賠償責任。民法第188條第1項定
      有明文。又承攬與僱傭同屬於供給勞務之契約，惟前者仍
      以發生結果（工作之完成）為目的之契約，供給勞務不過
      為其手段而已；後者則以供給勞務本身為目的之契約，亦
      即除供給勞務外，並無其他目的。此為二者區別之所在。
      民法第188條第1項所謂受僱人，並非僅限於僱傭契約所稱
      之受僱人，凡客觀上被他人使用為之服勞務而受其監督者
      ，均係受僱人（最高法院57年台上字第1663號判例參照）
      。此所謂監督，係指對勞務之實施方式、時間及地點加以
      指示或安排之一般的監督而言。最高法院81年度台上字第
      2686號判決意旨可資參照。本件被告甲○○為被告南山人
      壽公司之保險業務員，以招攬保險為其主要業務，自屬於
      供給勞務之性質，不論雙方應定性為承攬關係或僱傭關係
      ，被告甲○○均屬民法第188條第1項所稱之受僱人，被告
      南山人壽公司辯稱雙方間為承攬關係，應無民法第188條
      之適用云云，顯非有據。
    (3)又按民法第188條第1項所謂受僱人因執行職務不法侵害他
      人之權利，不僅指受僱人因執行其所受命令，或委託之職
      務自體，或執行該職務所必要之行為，而不法侵害他人權
      利者，即受僱人之行為，在客觀上足認與其執行職務有關
      ，而不法侵害他人之權利者，就令其為自己利益所為亦應
      包括在內。而該項所稱之「執行職務」，初不問僱用人與
      受僱人之意思如何，一以行為之外觀斷之，即是否執行職
      務，悉依客觀事實決定。苟受僱人之「行為外觀」具有執
      行職務之形式，在客觀上足以認定其為執行職務者，就令
      其為濫用職務行為、怠於執行職務行為或利用職務上之機
      會及與執行職務之時間或處所有密切關係之行為，自應涵
      攝在內。最高法院42年台上字第1224號判例、90年度台上
      字第1991號判決意旨得資參照。本件被告南山人壽公司應
      否負僱用人連帶賠償責任，應視被告甲○○是否係民法第
      188條第1項前段之「因執行職務」。依保險業務員管理規
      則第15條規定：「業務員經授權從事保險招攬之行為，視
      為該所屬公司授權範圍之行為，所屬公司對其業務員之招
      攬行為應嚴加管理並就其業務員招攬行為所生之損害依法
      負連帶責任。業務員同時登錄為財產保險及人身保險業務
      員者，其分別登錄之所屬公司應依法負連帶責任。前項授
      權，應以書面為之，並載明於其登錄證上。第一項所稱保
      險招攬之行為，係指下列之行為：一解釋保險商品內容及
      保單條款。二說明填寫要保書注意事項。三轉送要保文件
      及保險單。四其他經所屬公司授權從事保險招攬之行為。
      」。本件被告甲○○自93年4月間起至93年5月10日止仍為
      被告南山人壽公司之業務經理，並向原告招攬被告南山人
      壽公司之好得益變額保險，其雖於93年5月10日遭被告南
      山人壽公司解職，然被告南山人壽公司迨至93年5月17日
      始向壽險同業公會陳報撤銷被告甲○○之登錄，且實際上
      並未收回被告甲○○之登錄證，為被告南山人壽公司所不
      爭。而保險業務員管理規則第6條第6項業已明定業務員於
      招攬保險時，應出示登錄證。則對一般有意投保之人而言
      ，出示登錄證即為檢視是否為合法招攬之重要憑據，又若
      欲以公示資料審查向其招攬保險之業務員資格，需向壽險
      同業公會查詢以明其實。則本件原告於93年5月17日匯款
      繳交保費時，被告甲○○既持有登錄證，且被告甲○○之
      保險業務員資格在壽險同業公會仍然登錄有案，原告均無
      從知悉被告甲○○已遭解職之事實，則以被告甲○○與原
      告接觸，並向原告招攬保險之過程以觀，被告甲○○之「
      行為外觀」業具執行職務之形式，在客觀上足認其係執行
      職務。再者，民法第188條第1項前段僱用人責任依據在於
      ：使用他人，享用其利者，應承擔其害，負其責任；且僱
      用人具有較佳能力，得以控管受僱人之品行、操守及其執
      行職務時之行為；並得藉商品、勞務之價格以分散損害。
      本件被告甲○○以偽造之好得益變額保險要保書詐取原告
      保險費之行為，本係被告甲○○利用上開職務內容所給予
      之機會而為，應認該行為與被告甲○○職務間具有「內在
      關聯性」。更況，被告南山人壽公司因被告甲○○挪用客
      戶保費而將其解職，卻又未收回被告甲○○所持有得以表
      彰其執行職務外觀之「登錄證」、被告南山人壽公司意外
      險之「要保書」，已提高保險業務員犯罪不法行為之風險
      ，對此均為被告南山人壽公司所得事先加以預防之範圍，
      縱使本件係屬被告甲○○濫用其職務而偽造要保書向原告
      詐取保險費之利己不法行為，依上開說明，仍應認與職務
      有關，而被告南山人壽公司並未舉證證明有何民法第188
      條第1項後段規定之免責事由存在，是其應依民法第188條
      第1項前段規定與被告甲○○負連帶責任，被告南山人壽
      公司抗辯，被告甲○○詐取保費時已非其受僱人，且係屬
      被告甲○○個人之犯罪行為，被告南山人壽自不負連帶責
      任云云，並不可採。
    (5)被告南山人壽公司另辯稱：原告並無投保意外險之想法，
      卻毫無檢視簽署之文件即逕在意外險之要保單上簽名，使
      被告甲○○得以遂行其犯罪，該損害之發生原告應與有過
      失云云。查被告甲○○於本院審理時陳稱：伊是因為怕這
      當中發生意外，才幫原告投保意外險等語（參見本院卷第
      100頁）。則有關意外險之部分，雖原告於簽署時未予詳
      細審查，然此係與系爭經偽造之好得益變額保險之險種不
      同，縱原告即時發覺意外險要保書非其所欲承保之範圍，
      亦無法想像得以防免被告甲○○詐取好得益變額保險費之
      結果發生。是應認原告之行為並未因此提高被告甲○○利
      用職務予以機會而進行犯罪之風險，原告誤簽立意外險之
      保險契約難認屬於受害人即原告之與有過失，被告南山人
      壽公司據此主張減輕或免險賠償之金額，難認有據。
    (6)至原告雖主張被告南山人壽公司職員戊○○於事後仍向其
      表示伊所持有之好得益變額保險要保單係屬有效，也屬被
      告南山人壽公司管理之疏失乙節，惟證人戊○○於本院作
      證時證稱：伊僅是就保單內容向原告解釋是澳幣計價沒有
      錯等語（參見本院卷第98頁）已與原告所述不同。況因原
      告追查時，屬侵權行為事件已經發生，自非屬受僱人不法
      行為發生時，僱用人有無監督責任之問題，與民法第188
      條規定應無相涉，附此敘明。
五、綜上，原告依民法第184條第1項、第188條第1項之規定，請
    求被告連帶給付原告所受之損害，因被告甲○○業已清償原
    告100,000元，經扣除後，原告請求被告連帶給付1,900,000
    元及自起訴狀繕本送達翌日即被告南山人壽公司自96年4月3
    日；被告甲○○自96年4月14日（加寄存送達10日）起至清
    償日止，均按年息5%計算之利息，洵屬有據。
六、原告陳明願供擔保聲請宣告假執行，被告南山人壽公司陳明
    願供擔保請准免為假執行，經核均無不合，爰分別酌定相當
    之擔保金准許之。
七、結論：本件原告之訴為有理由，依民事訴訟法第85條第2項
    判決如主文，並確定訴訟費用額（即第一審裁判費19,810元
    及證人旅費500元，合計20,310元）如主文第2項所示。
中　　華　　民　　國　　96　　年　　8 　　月　　20　　日
                  臺灣宜蘭地方法院民事庭
                      法　官  郭淑珍
正本與原本無異。
如對本判決上訴，須於判決送達後20日內提出上訴狀 (須附繕本
)。
中　　華　　民　　國　　96　　年　　8 　　月　　21　　日
                      書記官  藍友隆
